【裁判字號】    97,交訴,190
【裁判日期】    980331
【裁判案由】    過失致死
【裁判全文】
臺灣板橋地方法院刑事判決             97年度交訴字第190號
公  訴  人  臺灣板橋地方法院檢察署檢察官
被      告  丁○○
選任辯護人  鄧敏雄  律師
被      告  乙○○
上列被告等因過失致死案件，經檢察官提起公訴（96年度偵字第
26097 號、97年度偵字第20370 號），本院判決如下：
    主  文
丁○○從事業務之人，因業務上之過失致人於死，處有期徒刑捌
月。
乙○○無罪。
    事  實
一、丁○○考領有合法之職業大客車駕駛執照（依道路交通管理
    處罰條例第61條第1 項第2 款規定，已領有大客車駕駛執照
    者，得駕駛大貨車），受僱於杰禾事業有限公司（以下簡稱
    「杰禾公司」，址設臺北縣中和市○○路10巷3 弄8 號1 樓
    ，登記負責人：施章，實際負責人：乙○○），負責駕駛公
    司大貨車運送瀝青，為從事駕駛業務之人。於民國96年9 月
    30日上午某時，在上址杰禾公司內，乙○○指示丁○○駕駛
    車號QK-355號自用大貨車前往臺北縣鶯歌鎮○○○路阿南巷
    「大千瀝青公司」載運瀝青至桃園縣大園鄉，出車前，乙○○告知丁○○車號QK-355號自用大貨車之離合器過高（即略
    有磨損），應予調低，不料，丁○○因不諳調整之道，反而
    誤將離合器調高，惟是時車號QK-355號自用大貨車仍可發動
    行進，嗣丁○○駕駛車號QK-355號自用大貨車前往大千瀝青
    公司載運2 公噸之瀝青後，在前往桃園縣大園鄉途中，於同
    日上午9 時許，行經臺北縣鶯歌鎮中山高架橋上往桃園方向
    上坡路段時，車號QK-355號自用大貨車因離合器系統故障無
    法行進，而拋錨於中山高架橋上，丁○○本應注意車號QK-3
    55號自用大貨車上已載有2 公噸之瀝青，車體甚重，且該路
    段為上坡路段，停車時除應拉起手煞車、氣壓補助煞車外，
    並應發動引擎使空壓幫浦可持續供氣至氣壓箱，避免氣壓箱
    壓力不足導致氣壓補助煞車失效，同時應以石塊或其他重物
    墊撐於輪胎下，防止車輛下滑，竟疏未注意，在拉起手煞車
    及氣壓補助煞車後，貿然將車號QK-355號自用大貨車引擎熄
    火，復未以石塊或其他重物墊撐於輪胎下，即下車尋找石塊
    及撥打電話聯絡維修廠，致車號QK-355號自用大貨車因氣壓
    箱壓力不足導致煞車失效，而往斜坡之左下方倒滑，適有王
    兆平駕駛車號LV-2197 號自小客車及吳俐霖騎乘車號INF-00
    6 號重型機車在臺北縣鶯歌鎮○○路與國華路口停等紅燈，
    因閃避不及，車號QK-355號自用大貨車先撞擊王兆平駕駛之
    車號LV-2197 號自小客車車頭中央（毀損部分未據告訴）後
    ，再撞擊吳俐霖騎乘之車號INF-006 號重型機車，並因而輾
    過車號INF-006 號重型機車及吳俐霖，致吳俐霖受有骨盆骨
    折併腹腔內出血之傷害，經送醫急救後，仍於同日上午10時
    27分許，因出血性休克不治死亡。丁○○肇事後，旋即自行
    報警處理，在警員前往現場處理尚未知悉肇事人前，在場向
    警員自首其本人駕車致人死亡之犯行，進而接受裁判。
二、案經吳俐霖之姐甲○○訴請及臺灣板橋地方法院檢察署檢察
    官自動檢舉簽分偵查起訴。
    理  由
壹、有罪部分：
一、訊據被告丁○○對於其係受僱於杰禾公司，負責駕駛公司大
    貨車運送瀝青，於96年9 月30日上午某時，在上址杰禾公司
    內，經被告乙○○指示調整車號QK-355號自用大貨車之離合
    器後，駕駛車號QK-355號自用大貨車前往臺北縣鶯歌鎮○○○路阿南巷「大千瀝青公司」載運2 公噸之瀝青欲前往桃園
    縣大園鄉，於同日上午9 時許，行經臺北縣鶯歌鎮中山高架
    橋上往桃園方向上坡路段時，車號QK-355號自用大貨車因離
    合器系統故障無法行進，而拋錨於中山高架橋上，嗣於被告
    丁○○下車後，車號QK-355號自用大貨車竟往斜坡之左下方
    倒滑，先撞擊王兆平駕駛之車號LV-2197 號自小客車車頭，
    再撞擊吳俐霖騎乘之車號INF-006 號重型機車，並因而輾過
    車號INF-006 號重型機車及吳俐霖，致吳俐霖受有骨盆骨折
    併腹腔內出血之傷害，經送醫急救後，仍於同日上午10時27
    分許，因出血性休克不治死亡等事實均坦承不諱，並有道路
    交通事故現場圖、道路交通事故調查報告表(一)、(二)、酒精測
    定紀錄表、丁○○職業大客車駕駛執照影本、臺北縣政府警
    察局三峽分局道路交通事故肇事人自首情形紀錄表各1 紙、
    車籍查詢—基本資料詳細畫面3 紙、現場照片22張附卷可稽
    ，而被害人吳俐霖因本件交通事故，造成骨盆骨折併腹腔內
    出血，經送醫急救後，仍因出血性休克不治死亡一情，復經
    檢察官督同檢驗員相驗屬實，製有相驗屍體證明書、檢驗報
    告書及相驗照片等件在卷可稽，自堪認定。
二、至被告丁○○雖辯稱：伊當天在出車前，車號QK-355號自用
    大貨車的離合器有比較低，乙○○叫伊調整後，伊就把車號
    QK-355號自用大貨車開出去，開到大千瀝青公司載瀝青後要
    回公司，在開到國華橋那邊要上高速公路時，車號QK-355號
    自用大貨車突然不動，重新發動後打檔還是不動，伊就把手
    煞車及氣壓補助煞車拉起來，原本伊有將引擎關掉，但是後
    來想想不對，因為空壓幫浦需要引擎發動，所以又將引擎發
    動後才下車想要找石頭墊在輪胎下，下車後找不到石頭要走
    回車上時，就看到車號QK-355號自用大貨車已經開始往下滑
    ，撞到停在路口的小客車並壓到吳俐霖，伊當時確實有發動
    引擎，是因為車號QK-355號自用大貨車故障才會滑下來云云
    。惟查：
  (一)被告丁○○前於偵查中供稱：「（檢察官問：你駕駛該車發
    生故障，你下車時有無將引擎關閉？有無開啟空壓煞車系統
    ？）被告答：我有把引擎關掉，且我有開啟空壓煞車系統，
    手煞車有拉，我沒有注意到空壓系統有沒有在打氣。」、「
    （檢察官問：空壓系統如果有問題，你怎麼敢下車？）被告
    答：因為我要下車找石頭來墊。」等語（見偵查卷第151 、
    152 頁），是被告丁○○前於偵查中已清楚供述其下車時確
    有將引擎關閉，衡情，若被告丁○○當時並無將引擎關閉之
    舉動，其在偵查中何以會為此等陳述，故被告丁○○於本院
    審理中改稱：係先將引擎關閉，後來想想不對，又將引擎發
    動後再下車云云，顯係事後卸責之詞，委無可採。
  (二)又證人丙○○即力達實業社負責人於偵查中證稱：我從95年
    10月開始替車號QK-355號自用大貨車進行保養，最後一次應
    該是96年9 月6 日；如果煞車時空壓煞車系統失去效能，一
    個可能是幫浦本身壞掉，另一種情形是幫浦把氣要傳輸到各
    系統中間的管路爆管，車上有空壓表，如果說沒有氣壓了，
    空壓表會歸零；我已經從事汽修30幾年，依我的經驗，車號
    QK-355號自用大貨車停在斜坡上往下滑可能是幫浦失效、爆
    管或司機將引擎關閉，以致於幫浦無法打氣等語（見97年度
    偵字第20370 號偵查卷第2 頁，證人丙○○於偵查之證述依
    刑事訴訟法第159 條之1 第2 項具有證據能力），其於本院
    審理中亦證稱：96年9 月6 日修完車號QK-355號自用大貨車
    後，車號QK-355號自用大貨車都正常；離合器如果磨損沒有
    換，車子可以發動，但是沒有辦法前進、後退，離合器磨損
    應該要我們專業的來調，駕駛要調也是可以，但是怕會調錯
    方向；這部車子的煞車系統有3 種，一個是手煞車，一個是
    腳踩的煞車，一個是加裝的氣壓補助煞車，如果引擎發動中
    ，在斜坡上手煞車拉不住，就要用這個氣壓補助煞車，它比
    手煞車的力道強，但是如果引擎沒有發動，氣會漏掉；腳煞
    車跟氣壓補助煞車是同一個煞車氣磅在作用，所以腳煞車有
    問題，氣壓補助煞車也會有問題，不可能說腳煞車是正常，
    但是氣壓補助煞車是不正常的，在熄火沒有空氣的情況，腳
    煞車跟氣壓補助煞車都不能用；這部車有2 個氣壓箱，如果
    裏面的空氣還有7 、8 磅，引擎關掉煞車還是可以用，只是
    它的氣會慢慢漏掉，煞車就會慢慢失效，如果引擎不要關，
    就會一直有氣；如果是新車，把引擎熄火它的磅數也不會改
    變，如果是舊車，因為系統有耗損的問題，就有可能會漏氣
    ；以這部車子的情況，車子開在上坡路段無法前進應該是離
    合器的問題，發現車子開在上坡路段無法前進時，手煞車跟
    氣壓補助煞車都要拉起來，拿個東西墊在輪胎下，通常這種
    情形是不能熄火的，如果熄火，它的車子如果有在漏氣的話
    ，就像我剛才講的，它的空壓煞車會慢慢失效，車子就會慢
    慢往下滑，如果引擎開著，氣就會一直打上來，煞車就不會
    有問題；離合器燒掉不會影響到空壓煞車系統，離合器壞掉
    跟氣壓輔助煞車沒有關係，但是如果沒有氣的話，也不能入
    檔；幫浦壞掉會影響氣壓補助煞車，但是如果幫浦壞掉，空
    壓表就不會動，很明顯就可以發現，是引擎一發動就可以看
    到，正常引擎一發動大概5 分鐘空壓表就會上來，如果沒有
    上來，警示燈就會亮，蜂鳴器也會叫，所以幫浦壞掉是明顯
    就可以知道，不可能是車子開到半路才知道，不然的話連腳
    煞車都不能煞等語（見本院98年3 月5 日審判筆錄第4 至10
    頁），足見至少在96年9 月6 日證人丙○○最後1 次對車號
    QK-355號自用大貨車進行維修後，車號QK-355號自用大貨車
    之煞車系統並無異常，輔以被告丁○○於本院審理中供稱：
    我當天車子開出去時，我沒有發現空壓表有異常，沿途我腳
    踩煞車都正常等語，益可見在當天被告丁○○駕駛車號QK-3
    55號自用大貨車外出時，非但空壓表並無異常，且沿途腳煞
    車亦均可正常作用，是可認當天車號QK-355號自用大貨車之
    氣壓幫浦、氣壓補助煞車並無被告丁○○所稱之故障情事，
    否則被告丁○○在駕駛車號QK-355號自用大貨車前往大千瀝
    青公司載運瀝青至肇事地點途中，沿途腳煞車應均無法正常
    運作為是。
  (三)再者，以車號QK-355號自用大貨車係81年6 月出廠之車輛，
    有車籍查詢—基本資料詳細畫面1 紙在卷可稽，於本件交通
    事故發生時，已係超過10年之車輛，相關管線、零件之自然
    耗損在所難免，當不可能如同新車一般，在引擎熄火之情況
    下，仍可達到完全不會漏氣之狀態，是在車輛載重且停於上
    坡路段之情形下，若將引擎關閉，將使空壓幫浦未能持續供
    氣至氣壓箱，造成氣壓箱壓力不足導致氣壓補助煞車失效，
    輔以當日車號QK-355號自用大貨車之氣壓幫浦、氣壓補助煞
    車並無故障之情事，離合器之故障亦對氣壓補助煞車之效能
    不生影響，已如前述，是在當日車號QK-355號自用大貨車之
    煞車系統並未故障之情形下，車號QK-355號自用大貨車熄火
    停於中山高架橋上竟倒滑之原因，應即係因引擎關閉造成氣
    壓箱壓力不足導致氣壓補助煞車失效之故。
  (四)又經本院訊問被告丁○○於當天出發前係如何調整離合器時
    ，被告丁○○答以：我拿一個扳手把上面那個螺絲再往上調
    兩牙上來，讓兩個螺絲的距離變得比較大等語，後再經本院
    就被告丁○○上開調整方式是否正確一節訊問證人丙○○，
    證人丙○○則答以：不對，應該是要調近一點才對，調高就
    越來越嚴重了等語（見本院98年3 月5 日審判筆錄第8 頁）
    ，足見被告丁○○在出車前調整車號QK-355號自用大貨車之
    離合器，因調整方式恰好相反，非但不能使離合器打滑之情
    形改善，反而加劇離合器打滑磨損，終至車號QK-355號自用
    大貨車故障而無法行進，惟離合器之故障既對氣壓補助煞車
    之效能不生影響，已如前述，是離合器故障至多僅係會造成
    車號QK-355號自用大貨車無法行進，並不會造成氣壓補助煞
    車失效而倒滑，故車號QK-355號自用大貨車於自中山高架橋
    上倒滑一事，實與離合器之故障無關，而係因引擎關閉造成
    氣壓箱壓力不足導致氣壓補助煞車失效所致。
  (五)又由被告乙○○於當日被告丁○○出車前，曾指示被告丁○○調整離合器一節，固可認車號QK-355號自用大貨車之離合
    器於當日出車前已有所磨損，惟離合器之磨損故障至多僅會
    導致車號QK-355號自用大貨車無法行進，並不因而影響氣壓
    補助煞車之效能，而本件交通事故並非係因車號QK-355號自
    用大貨車故障突然停於中山高架橋上時發生，而係在因故障
    停在中山高架橋上後，因氣壓補助煞車失效，倒滑始撞擊在
    中山路與國華路口停等紅燈之吳俐霖，因而導致吳俐霖傷重
    不治死亡，是被告丁○○在車號QK-355號自用大貨車故障後
    ，貿然將引擎關閉下車，且未以石塊或其他重物墊撐於輪胎
    下，始為本件交通事故發生之原因，車號QK-355號自用大貨
    車之離合器故障，在一般情形下既不會導致車輛倒滑之結果
    ，自難認與被害人吳俐霖之死亡結果間具有相當因果關係。
  (六)綜上，以被告丁○○考領有職業大客車駕駛執照，車號QK-3
    55號自用大貨車並係出廠時間超過10年之車輛，被告丁○○
    當知在車輛載重且於上坡路段停車時，除應拉起手煞車、氣
    壓補助煞車外，並應發動引擎使空壓幫浦可持續供氣至氣壓
    箱，避免氣壓箱壓力不足導致氣壓補助煞車失效，同時應以
    石塊或其他重物墊撐於輪胎下，防止車輛下滑，竟疏未注意
    及此，在拉起手煞車及氣壓補助煞車停車後，貿然將車號QK
    -355號自用大貨車引擎熄火，復未以石塊或其他重物墊撐於
    輪胎下即下車，致車號QK-355號自用大貨車倒滑撞擊並輾過
    被害人吳俐霖而死亡，其行為具有過失，至為灼然，且其過
    失行為與被害人吳俐霖之死亡結果間具有相當因果關係，亦
    堪認定。事證明確，被告丁○○犯行，已堪認定，應依法論
    科。
三、查被告丁○○係以駕駛大貨車運送瀝青為業，為從事駕駛業
    務之人，其駕車肇事致人於死，核其所為，係犯刑法第276
    條第2 項之業務過失致人於死罪。又被告丁○○於肇事後，
    旋即自行報警，於到場處理道路交通事故之員警尚未知悉犯
    罪人前，向員警坦承肇事一情，亦有臺北縣政府警察局三峽
    分局道路交通事故肇事人自首情形紀錄表1 紙在卷可參，為
    對未發覺之犯罪自首而接受裁判，應依刑法第62條前段之規
    定，減輕其刑。爰審酌被告丁○○駕駛大貨車行經肇事路段
    故障而停車時，本應注意其所駕駛之車號QK-355號自用大貨
    車上已載有2 公噸之瀝青，車體甚重，且該路段為上坡路段
    ，應確實停妥車輛，以避免車輛倒滑肇事，竟疏未注意，貿
    然關閉引擎，致氣壓補助煞車失效而肇事，造成被害人吳俐
    霖死亡，對被害人之家屬造成無可彌補之傷害，事後雖一再
    表示出與被害人家屬和解之意願，惟迄今尚未與被害人家屬
    達成和解，兼衡其過失程度、犯罪後之態度等一切情狀，量
    處如主文所示之刑，以資懲儆。
貳、無罪部分：
一、公訴意旨略以：被告乙○○係杰禾公司負責人，經營瀝青載
    運之業務，被告丁○○（另判決有罪）則係受僱於杰禾公司
    ，負責駕駛大貨車載運瀝青之工作，均係從事業務之人。被
    告丁○○與乙○○均明知調派車輛載運貨物時，應確認該車
    輛之機械性能完妥、靈活有效，且杰禾公司所有之車輛均屬
    載重用之大貨車，更應確保該等車輛於載重時有較高之制動
    力，始能防免交通事故之發生，亦明知屬杰禾公司所有之車
    號QK-355號自用大貨車之離合器及煞車系統均已有機械耗損
    之情事，且該車之離合器片耗損程度更已達若未立即更換，
    即無法正常行進確保行車安全之狀態，竟未善盡保養之責，
    於96年9 月30日上午某時許，在杰禾公司內由被告乙○○命
    被告丁○○先將上開車輛之離合器位準調低，使上開車輛於
    發動時得以行進並載重後，前往指定之地點載運瀝青。嗣被
    告丁○○駕駛上開車輛前往臺北縣鶯歌鎮○○○路阿南巷之
    「大千瀝青公司」載運2 公噸之瀝青欲前往桃園縣大園鄉，
    於同日上午9 時許，駕車行經臺北縣鶯歌鎮中山高架橋上往
    桃園方向上坡路段時，因上開車輛離合器系統發生機械故障
    而無法行進，被告丁○○竟疏未注意，未停留在車上控制車
    輛之煞車系統等待拖吊車前往救援，亦未於下車尋找石塊墊
    撐輪胎時立即對上開車輛進行固定之動作，致上開車輛因處
    於停放在斜坡且載有重物，而煞車系統之制動力不足之情況
    下，往斜坡之左下方倒滑，先撞擊適於臺北縣三峽鎮○○路
    、國華路口停等紅燈之王兆平所駕駛之車號LV-2197 號自小
    客車車頭中央，再撞擊與王兆平同向之吳俐霖所騎乘車號IN
    F-006 號重型機車，致吳俐霖因此受有骨盆骨折併腹腔內出
    血，經送醫急救後，仍於同日上午10時27分因出血性休克不
    治死亡，因認被告乙○○亦涉有刑法第276 條第2 項之業務
    過失致人於死罪嫌。
二、按犯罪事實應依證據認定之，無證據不得認定犯罪事實；又
    不能證明被告犯罪者，應諭知無罪之判決；刑事訴訟法第
    154 條第2 項、第301 條第1 項分別定有明文。另按認定犯
    罪事實應憑積極證據，倘積極證據不足以為不利於被告事實
    之認定時，即應為有利被告之認定，更不必有何有利之證據
    ，最高法院30年上字第816 號著有判例，所謂「積極證據足
    以為不利被告事實之認定」，依據同院76年臺上字第4986號
    判例意旨，係指據為訴訟上證明之全盤證據資料，在客觀上
    已達於通常一般之人均不致於有所懷疑，而得確信被告確曾
    犯罪之程度；若未達到此一程度，而有合理懷疑之存在時，
    即無從為被告有罪之確信。再按刑法上之過失，其過失行為
    與結果間，在客觀上有相當因果關係始得成立。所謂相當因
    果關係，係指依經驗法則，綜合行為當時所存在之一切事實
    ，為客觀之事後審查，認為在一般情形下，有此環境、有此
    行為之同一條件，均可發生同一之結果者，則該條件即為發
    生結果之相當條件，行為與結果即有相當之因果關係。反之
    ，若在一般情形下，有此同一條件存在，而依客觀之審查，
    認為不必皆發生此結果者，則該條件與結果不相當，不過為
    偶然之事實而已，其行為與結果間即無相當因果關係，最高
    法院76年台上字第192 號判例意旨可資參照。
三、公訴意旨認被告乙○○涉有業務過失致人於死罪嫌，係以被
    告丁○○之供述、證人王兆平、丙○○、賴氏子之證述及道
    路交通事故現場圖、道路交通事故調查報告表(一)、(二)、相驗
    屍體證明書、檢驗報告書、相驗照片等為其主要依據。訊據
    被告乙○○固坦承於96年9 月6 日出車前，確曾指示被告丁○○調整車號QK-355號自用大貨車之離合器之事實，惟矢口
    否認有何公訴人所指業務過失致人於死之犯行，辯稱：當天
    車號QK-355號自用大貨車開出去前，伊有叫丁○○把離合器
    調低，調一調還可以開出去，表示車號QK-355號自用大貨車
    是好的，煞車系統也沒有故障，如果車號QK-355號自用大貨
    車開出去的時候就有故障，丁○○怎麼可能把車子開到大千
    瀝青公司去載瀝青又繼續開往桃園方向，伊認為本件交通事
    故會發生是因為丁○○把引擎關掉，如果當時丁○○把引擎
    開著、踩著煞車，車子就不會滑下去等語。
四、經查，於本件交通事故發生當日，車號QK-355號自用大貨車
    之氣壓幫浦、氣壓補助煞車並無故障，均得正常運作，且離
    合器之故障對氣壓補助煞車並不生影響等一節，已如前述，
    是縱被告乙○○在指示被告丁○○出車前，即知車號QK-355
    號自用大貨車之離合器有所磨損，惟離合器之磨損故障至多
    既僅會導致車號QK-355號自用大貨車無法行進，並不因而影
    響氣壓補助煞車之效能，而本件交通事故並非係因車號QK-3
    55號自用大貨車突然故障停於中山高架橋上時發生，而係在
    因故障停在中山高架橋上後，因氣壓補助煞車失效，倒滑始
    撞擊在中山路與國華路口停等紅燈之吳俐霖，因而導致吳俐
    霖傷重不治死亡，且離合器故障在一般情形下，並不會導致
    車輛倒滑，本件車號QK-355號自用大貨車之所以發生倒滑肇
    事，實乃係因被告丁○○將引擎關閉，導致氣壓補助煞車失
    效所致，是車號QK-355號自用大貨車之離合器故障顯與本件
    被害人吳俐霖之死亡結果間欠缺相當因果關係。此外，本院
    復查無其他積極證據證明被告乙○○有上開犯行，既不能證
    明被告犯罪，自應為其無罪之諭知。
據上論斷，應依刑事訴訟法刑事訴訟法第299 條第1 項前段、第
301 條第1 項，刑法第276 條第2 項、第62條前段，刑法施行法
第1 條之1 ，判決如主文。
本案經檢察官李巧菱到庭執行職務。
中    華    民    國    98    年    3     月    31    日
                      交通法庭  審判長法  官  白光華
                                      法  官  楊志雄
                                      法  官  曾淑娟
上列正本證明與原本無異。
如不服本判決，應於判決送達後10日內敘明上訴理由，向本院提
出上訴狀 (應附繕本) ，上訴於臺灣高等法院。其未敘述上訴理
由者，應於上訴期間屆滿後20日內向本院補提理由書「切勿逕送
上級法院」。
                                      書記官  謝雪紅
中    華    民    國    98    年    3     月    31    日
附錄本案論罪科刑法條全文：
刑法第276條：
因過失致人於死者，處2 年以下有期徒刑、拘役或2 千元以下罰
金。
從事業務之人，因業務上之過失犯前項之罪者，處5 年以下有期
徒刑或拘役，得併科3 千元以下罰金。


司法院資訊處製作；財團法人民間司法改革基金會備份。
